【裁判字號】    95,上訴,802
【裁判日期】    950830
【裁判案由】    殺人未遂等
【裁判全文】
臺灣高等法院臺南分院刑事判決
上  訴  人  臺灣臺南地方法院檢察署檢察官
上  訴  人
即  被  告  乙○○
                    現羈押於台南看守所
指定辯護人  宋金比  律師(義務律師)
上列上訴人因被告殺人未遂等案件，不服臺灣臺南地方法院95年
度訴字第445號中華民國95年6月15日第一審判決（起訴案號：臺
灣臺南地方法院檢察署95年度偵字第2307號、偵緝字第146號)，
提起上訴，本院判決如下：
    主      文
原判決關於持有改造槍彈部分撤銷。
乙○○未經許可，持有可發射子彈具有殺傷力之改造手槍，累犯
，處有期徒刑年陸月，併科罰金新臺幣玖萬元，罰金如易服勞
役，以新臺幣壹仟元折算壹日。扣案可發射子彈具有殺傷力之改
造手槍壹枝（含彈匣壹個，槍枝管制編號：000000000
0號）及改造子彈貳顆均沒收。
其他上訴駁回(即被訴殺人未遂判決無罪部分)。
    事      實
一、乙○○前於民國 (下同)八十五年間因違反槍砲彈藥刀械管
    制條例案件，先經臺灣臺南地方法院判處有期徒刑六月，如
    易科罰金，以三百元折算一日，後由本院以八十六年度上易
    字第一八九四號判決駁回上訴，於八十七年二月十九日確定
    ，嗣八十八年六月十五日繳納易科罰金執行完畢，仍不知悔
    改。緣姓名年籍不詳綽號「阿慶」之成年男子，於八十五年
    間某日將以報紙包裹之物品一包，寄放於乙○○當時位在臺
    南市○○路某實際地址不詳住處，其後乙○○多次搬遷住處
    ，均將上開物件攜帶在身，未予拆封。嗣九十二年間某日，
    乙○○在其位於臺南市○○區○○街一九二巷十四號住處，
    將上開物件拆封，始發現其內乃為具有殺傷力之仿ＣＯＬＴ
    廠ＭＫＩＶ／ＳＥＲＩＥＳ７０型半自動手槍之玩具手槍，
    換裝土造金屬槍管改造而成之改造手槍一枝（含彈匣一個，
    槍枝管制編號：0000000000號），以及改造子彈
    八顆。乙○○明知非經中央主管機關許可，不得持有槍砲彈
    藥刀械管制條例第四條第一項第一、二款所示其他可發射金
    屬或子彈具有殺傷力之各式手槍及上開手槍所使用之子彈，
    仍以持有之意思，而將之包裝妥當，置放在前開住處。嗣於
    九十二年十一月二十日十八時許，乙○○因在臺南市○○區
    ○○街六十五巷九號前與人發生口角，乃回家攜帶上開手槍
    及子彈返回現場對空鳴槍一發示警，據報後始為警發覺非法
    持有槍彈【被訴殺人未遂無罪部分則詳後述】；乙○○攜帶
    所餘上開槍彈逃逸無蹤後，乃於九十五年一月十七日十七時
    三十分許，為警在新竹市香山區○○○路一五○巷二十六號
    前緝獲，並扣得上開手槍一枝及子彈七顆（現餘二顆，其餘
    五顆均經鑑定試射用磬）。
二、案經丙○○告訴臺南市警察局第三分局及臺南縣警察局新化
    分局報告臺灣臺南地方法院檢察署檢察官偵查後提起公訴。
    理      由
一、被告持有具有殺傷力之改造手槍及子彈撤銷部分：
  (一)上開犯罪事實，業據上訴人即被告乙○○於原審及本院審理
    時自白承認（見原審卷第七三及七四頁及本院九十五年八月
    二十三日審理筆錄），核與證人即親見被告對空鳴槍示警之
    告訴人丙○○（見警卷一第一至二頁，偵查卷一第六至七頁
    ，原審卷第五九至六八頁）及甲○○（見警卷一第三至四頁
    ，偵查卷一第二三至二四頁）所為證述相符；復有現場蒐證
    照片十五張在卷可稽（見警卷一第十五至二十頁、卷二第二
    一至二四頁），另有扣案改造手槍一枝（含彈匣一個）、子
    彈七顆及彈殼一個可證（見警卷二第十二至十六頁之搜索扣
    押筆錄）；扣案槍枝及子彈經內政部警政署刑事警察局依據
    性能檢驗法、試射法鑑驗結果，送鑑改造手槍一枝（槍枝管
    制編號：0000000000號），認係由仿ＣＯＬＴ廠
    ＭＫＩＶ／ＳＥＲＩＥＳ７０型半自動手槍所製造之槍枝，
    換裝土造金屬槍管改造而成之改造手槍，機械性能良好，可
    擊發適用之子彈，認具殺傷力。扣案改造子彈七顆，認均係
    直徑約七點八釐米土造金屬彈頭之土造子彈，經取二顆試射
    結果，均可擊發，認均具殺傷力。上開槍彈與扣案彈殼一顆
    ，再依據同局以性能檢驗法、矽膠鑄膜法、比對顯微鏡比對
    法鑑驗結果（此次鑑驗試射三顆，尚餘二顆），認為兩者之
    撞針孔特徵紋痕相吻合，該彈殼確實為上開槍枝之所擊發。
    前開鑑定有該局九十四年一月二十一日刑鑑字第０９３０２
    ６１６０９號、九十五年二月八日刑鑑字第０９５００１４
    ０００號槍彈鑑定書二份及函文一份可查（見偵查卷三第十
    七至二十頁、卷二第三二至三五、三九頁），足認被告自白
    確與事實相符，自可採信。綜上，本案事證明確，被告犯行
    已堪認定，應依法論科。
  (二)論罪科刑：
    (1)按槍砲彈藥刀械管制條例業於九十四年一月二十六日經總
      統公布，同年月二十八日生效施行（以下簡稱新法），其
      中新法將第十一條全文刪除（舊法第十一條第四項規定：
      「未經許可，持有、寄藏或意圖販賣而陳列第一項所列槍
      砲者，處一年以上七年以下有期徒刑，併科新臺幣七百萬
      元以下罰金。」），並將舊法第八條及第十一條合併修正
      ，其中第四項修正為「未經許可，持有、寄藏或意圖販賣
      而陳列第一項所列槍枝者，處三年以上十年以下有期徒刑
      ，併科新臺幣七百萬元以下罰金」。比較上開新舊法規定
      ，固以舊法之刑度較新法為有利，然「寄藏手槍罪為繼續
      犯，於其終止寄藏之前，犯罪行為仍在繼續實施之中，其
      間法律縱有變更，但其行為既繼續實施至新法施行以後，
      自無行為後法律變更之可言。本件原判決係認定被告張○
      廷於民國八十五年五月間，受託代為保管具有殺傷力之改
      造玩具手槍及改造四五手槍各一枝，無故予以寄藏，經警
      於八十七年二月八日及八十七年六月十四日先後查獲等情
      。則依前揭說明，被告寄藏上開槍枝之行為繼續中，槍砲
      彈藥刀械管制條例雖於八十六年十一月二十四日修正公布
      （同月二十六日生效），仍不生行為後法律變更，應為新
      舊法比較之問題，自應適用其行為終止時之現行槍砲彈藥
      刀械管制條例第十一條第四項未經許可，寄藏可發射子彈
      具有殺傷力之槍枝罪論處，乃原判決竟以被告行為後之法
      律已有變更，而依刑法第二條第一項但書之規定，適用有
      利於被告之修正前槍彈藥刀械管制條例第十條第三項論
      罪，顯有適用法則不當之違背法令。」（最高法院八十九
      年度台非字第一八六號刑事判決要旨參照）。查本案被告
      乙○○未經許可無故持有改造玩具手槍，係自九十二年間
      某日起至九十五年一月十七日止，揆諸前揭說明，前開持
      有槍枝行為係繼續至新法九十四年一月二十八日生效施行
      之後，自無行為後法律變更可言，仍應適用現行槍砲彈藥
      刀械管制條例第八條第四項之規定。
    (2)核被告乙○○所為，係違反槍砲彈藥刀械管制條例第八條
      第四項持有改造手槍罪、同條例第十二條第四項持有改造
      子彈罪。被告同時持有改造手槍及子彈之行為，屬一行為
      觸犯數罪名之想像競合犯，應依刑法第五十五條前段規定
      ，從一重依持有改造手槍罪處斷。又被告前因違反槍砲彈
      藥刀械管制條例案件，經法院判處有期徒刑六月，如易科
      罰金，以三百元折算一日確定，於八十八年六月十五日繳
      納易科罰金執行完畢，有臺灣高等法院被告前案紀錄表一
      份在卷足憑（見原審卷第六頁），茲於五年以內再故意犯
      本件有期徒刑以上之罪，【累犯新舊法比較】不論依修正
      前之刑法第47條，或 修正後之刑法第47條第1項之規定，
      均構成累犯，對被告而言並無有利或不利之情形，自不生
      新舊法比較之問題，應逕依 刑法第47條第1項，論以累犯
      ，並加重其刑。
  (三)原審對被告持有改造槍彈部分予以論罪科刑，並依未經許可
    ，持有可發射子彈具有殺傷力之改造手槍，累犯，處有期徒
    刑年陸月，併科罰金新臺幣玖萬元，罰金如易服勞役，以
    新臺幣玖佰元即銀元佰元折算壹日，固非無見。惟查：95
    年7月1日修正公布施行之刑法第42條第3項前段規定：「易
    服勞役以新台幣一仟元、二仟元或三仟元折算一日。」比較
    修正前後之易服勞役折算標準，以修正後之規定，較有利於
    受刑人，則應依刑法第2條第1項後段規定，適用修正後之刑
    法第42條第3項前段規定，定其折算標準，惟原審未及比較
    新舊法，即有未洽。被告上訴意旨空言主張就此部分認原審
    判決不當云云，及檢察官上訴意旨亦指摘原判決就此部分判
    決不當云云，雖均不足採，惟原判決既有可議，自應由本院
    將原判決撤銷改判。爰審酌被告曾有違反槍砲彈藥刀械管制
    條例前科，仍不知警惕，又未經許可持有槍彈，且曾以之鳴
    槍示警，危害社會治安甚鉅，念被告對於持有槍彈部分始終
    坦承犯罪，態度尚稱良好等一切情狀，量處如主文第二項所
    示之刑。【易服勞役新舊法比較】：按行為後法律有變更者
    ，適用行為時之法律。但行為後之法律有利於行為人者，適
    用最有利於行為人之法律，刑法第2條第1項定有明文。本件
    被告於犯罪行為時，刑法第42條第2項前段規定：「易服勞
    役以1元以上3元以下折算一日。」又被告行為時之易服勞役
    折算標準，業據修正前罰金罰鍰提高標準條例第2條前段規
    定，就其原定數額提高為100倍折算1日，則本件被告行為時
    之易服勞役折算標準，應以銀元三佰元折算1日，即新台幣
    玖佰元折算1日。惟95年7月1日修正公布施行之刑法第42條
    第3項前段規定：「易服勞役以新台幣一仟元、二仟元或三
    仟元折算一日。」比較修正前後之易服勞役折算標準，以修
    正後之規定，較有利於受刑人，則應依刑法第2條第1項後段
    規定，適用修正後之刑法第42條第3項前段規定，並就併科
    罰金部分依新法諭知如主文第二項所示之易服勞役之折算標
    準，以資懲儆。又扣案可發射子彈具有殺傷力之改造玩具手
    槍一枝（含彈匣一個，槍枝管制編號：000000000
    0號）及改造子彈二顆，均屬違禁物，應依刑法第三十八條
    第一項第一款之規定予以宣告沒收。至於扣案子彈七顆其中
    五顆業經鑑驗試射，被告原持有子彈一顆已經發射僅餘彈殼
    一個，俱非屬違禁物，自無庸為沒收之諭知。
二、被告被訴殺人未遂無罪上訴駁回部分：
  (一)起訴意旨略以：被告乙○○於九十二年十一月二十日十八時
    許，在臺南市○○區○○街六十五巷九號前，因與丙○○發
    生口角，竟先離開上址，約過十分鐘後，攜帶如起訴事實所
    載之槍枝與子彈返回該址，先對空擊發一槍後，基於殺人之
    犯意，持上開手槍向距離約二公尺之丙○○頭部擊發，因未
    能順利擊發，始未能射殺丙○○得逞。因認被告乙○○就此
    涉有刑法第二百七十一條第二項、第一項之殺人未遂罪嫌等
    語。
  (二)起訴意旨認為被告涉有前開殺人未遂犯嫌，係以告訴人丙○○及證人甲○○之證言、上開被告非法持有槍彈之非供述證
    據，作為主要依據。訊據被告則堅決否認有涉犯殺人未遂犯
    行，辯稱：「我是有對空鳴槍，但是我並未朝丙○○的頭部
    開槍，之後我看見丙○○十分害怕，便離開了，我根本沒有
    要傷害丙○○的意思」等語（見本院卷第三一、三九、七三
    頁）。
  (三)按犯罪事實應依證據認定之，無證據不得認定其犯罪事實；
    證據之證明力，由法院本於確信自由判斷，但不得違背經驗
    法則及論理法則；又不能證明被告犯罪者，應諭知無罪之判
    決，刑事訴訟法第一百五十四條第二項、第一百五十五條第
    一項、第三百零一條第一項分別定有明文。另按有無構成殺
    人未遂，應以加害時有無意欲致人於死之殺意為斷。至於被
    害人受傷之多寡及是否為致命部位，輕重如何，有時雖可藉
    為認定有無殺意之參考，究不能據為絕對標準。因此，行為
    人是否具備殺人之故意，當就行為人行為時主觀之認知及意
    欲，客觀上所使用之器具、傷害之部位及殺傷之次數、傷勢
    程度、下手之程度等一切情狀，予以綜合判斷（最高法院十
    八年上字第一三○九號、十九年上字第七一八號刑事判例及
    八十五年台上字第五六一一號刑事判決要旨可資參照）。被
    告既以前揭情詞置辯，是本件所應審究者，即為依據被告行
    為時之客觀情狀以及本案相關證據資料，可否證明被告有殺
    人之故意及犯行。
  (四)經查：
    (1)證人即被害人丙○○於原審審理時證稱：「當時我們有五
      、六個人在臺南市○○區○○街六十五巷九號前打撲克牌
      娛樂，我們的身材都比被告好。那時被告有喝點酒，並在
      旁邊吵鬧，我們叫被告不要吵，被告不高興，就與我發生
      口角，雙方便用髒話互罵。被告離開十分鐘後返回現場，
      便持手上槍枝立即對空鳴槍，當時大家也都還留在現場，
      我也不會覺得很害怕，便叫被告不要這樣，被告當時應該
      是沒有心要傷害我。我便對被告說『你拿槍很了不起』，
      被告走到我所坐的位置，我便站起來，被告把槍正對面平
      舉，對著我的頭開第二槍（當庭丈量二人距離約一點六公
      尺），我有看到被告有扣扳機，也有一個聲音，但是卡彈
      子彈沒有射出，我很害怕，之後被告就離開了，這是我第
      一次遇到槍擊案件。整個過程中我並沒有想要離開，因為
      我們與被告沒有什麼仇恨，被告當時也沒有要想置我於死
      地。」等語（見原審卷第五九至六八頁），上開證詞核與
      其在偵查及警詢中所為之證詞相符（見警卷一第一至二頁
      ，偵查卷一第六至七頁），亦與證人即現場目擊者甲○○
      所為證詞高度相合（見警卷一第三至四頁，偵查卷一第二
      三至二四頁）。雖證人甲○○於95年8月23日再於本院審
      理中證述：（法官問：你當時是否有看到乙○○拿槍對準
      丙○○有開一槍？證人答：我有看到乙○○進去時侯就拿
      槍指著丙○○的太陽穴叫他起來，丙○○沒有起來，乙○○把他捉起來並對空鳴槍，丙○○他，乙○○就拿槍對
      準丙○○胸部以上開一槍，不知道是沒有子彈或是卡彈，
      子彈沒有擊發出來）云云，惟仍不能確實證明被告乙○○
      當時是否確有開槍或卡彈情事，因此證人甲○○於本院之
      證述仍無法為被告不利之認定。
    (2)由上開證據資料，確實可以證明被告有與證人丙○○互用
      髒話攻擊對方，被告因而返家持槍前往現場，此時茍被告
      真有殺人動機，大可直接對證人丙○○之人身開槍，不須
      先鳴槍示警，可以認定被告此次乃酒後失慮之魯莽行為；
      其次，依據當時客觀情狀，被告對空鳴槍後，在場玩牌娛
      樂之人甚至證人丙○○，並未因此慌張或立即逃離現場，
      可見被告對空鳴槍之時，依現場之人研判，尚非處於高度
      緊急狀況，被告亦非間不容髮地即有殺人犯意；而被告第
      二次確實有將槍枝對向證人丙○○，乃二名證人始終證述
      明確一致之事項，被告抗辯僅屬亮槍行為，或不可採，然
      而被告行為至此，證人丙○○於警詢中雖稱「被告持槍射
      擊我」等語（見警卷一第一頁背面）但於本院仍認為「我
      與被告沒有什麼仇恨，被告當時也沒有要想置我於死地」
      ，被告亦始終表示甚至無傷害證人丙○○之犯意，而舉槍
      行為是否可以直接推論被告為單純恐嚇、傷害甚或殺人，
      亦均不明，則被告上開舉槍對向證人丙○○之客觀情狀，
      自應依雙方當時所感受之情境判斷，本院認為不能事後以
      所謂舉槍對人必有殺人犯意，推翻被告及證人雙方當時所
      感受之情境。末查證人丙○○雖曾證稱過有「卡彈」一事
      ，於本案發生後經過二年半時間至本院審理時，始另表示
      被告有扣扳機，並有聽到聲音，然證人丙○○證稱只服過
      國民兵一個星期，並未接觸過槍枝（見原審卷第六八頁）
      。則上開有關卡彈之情是否真實、被告有無扣扳機是否可
      信、證人所聽聞聲音是否與槍枝系統有關，均有疑義。又
      本案槍枝經被告第一次使用後，復歷經鑑定機關擊發過五
      次子彈，鑑定報告中均未提及有卡彈或子彈無法擊發等情
      形，顯見該把槍枝性能始終良好。本於罪疑惟輕，罪證不
      足，利於被告之原則，本院認為依據被告及直接被害人當
      時所親身經歷之客觀情狀，被告行為確實魯莽，但無從認
      定被告主觀上有殺人之犯意。
  (五)綜上所述，被告於警詢、偵查及審理時抗辯並無殺人犯意，
    應可採信。而由證人丙○○及甲○○所證述被告行為時客觀
    情狀，以及證人對於當時情狀之判斷，亦無從認定被告確實
    有殺人犯意，尚不能僅以外部行為推論被告主觀上確有殺人
    故意。揆諸前開說明，因此原審就殺人未遂部分以不能證明
    被告犯罪，諭知被告無罪，核無不合。檢察官上訴意旨指摘
    原判決就被告殺人未遂部分諭知無罪不當，為無理由，應予
    駁回。
據上論結，應依刑事訴訟法第368條、第369條第一項前段、第36
4條、第299條第一項前段，槍砲彈藥刀械管制條例第8條第4項、
第12條第4項，刑法第11條前段、第55條、刑法第47條第1項、第
42條第3項、第38條第1項第1款，判決如主文。
本案經檢察官李傳來到庭執行職務。
中    華    民    國    95    年     8    月    30    日
                  刑事第五庭  審判長法  官  楊明章
                                    法  官  戴勝利
                                    法  官  顏基典
以上正本證明與原本無異。
如不服本判決，應於收受本判決後十日內向本院提出上訴書狀。
其未敘述上訴理由者並得於提起上訴後十日內向本院補提理由書
狀（均須按他造當事人之人數附繕本）「切勿逕送上級法院」。
                                    書記官  呂嘉文
中    華    民    國    95    年    8     月    30    日
【附錄】本判決論罪科刑法條：
槍砲彈藥刀械管制條例第八條第四項
未經許可，持有、寄藏或意圖販賣而陳列第一項所列槍枝者，處
三年以上十年以下有期徒刑，併科新臺幣七百萬元以下罰金。
槍砲彈藥刀械管制條例第十二條第四項
未經許可，持有、寄藏或意圖販賣而陳列子彈者，處五年以下有
期徒刑，併科新臺幣三百萬元以下罰金。


司法院資訊處製作；財團法人民間司法改革基金會備份。
